臺灣高雄地方法院民事判決　　　　　　　99年度訴字第1802號
原　　　告　戴盛康
訴訟代理人　莊美玲律師
被　　　告　黃荷媚
被　　　告　黃成宗
被　　　告　黃成悼
被　　　告　黃成晃
被　　　告　黃成湯
被　　　告　黃炳辰
被　　　告　吳主留
上列當事人間請求拆屋還地等事件，本院於民國100年7月19日言
詞辯論終結，判決如下：
    主  文
被告黃荷媚應將坐落高雄市○○區○○段五七六地號、同段五七
六之三地號土地上如附圖編號A部分所示，面積一０點六九平方
公尺之檳榔屋拆除騰空後，將該占用之土地返還予原告。
被告黃成宗、黃成悼、黃成晃、黃成湯、黃炳辰及黃荷媚應將坐
落高雄市○○區○○段五七六之三地號土地上，如附圖編號B部
分所示，面積壹點三三平方公尺之樓梯、坐落五七六地號、同段
五七六之三地號及同段五七六之七地號土地上，如附圖編號C部
分所示，面積二二點四０平方公尺所示之建物及坐落上開五七六
地號土地上如附圖編號C1部分所示，面積一六點七一平方公尺所
示之建物拆除騰空後，將該占用之土地返還予原告。
被告吳主留應將坐落上開五七六地號、同段五七六之三地號及同
段五七六之七地號土地上，如附圖編號D部分所示，面積二九點
六二平方公尺建物拆除騰空後，將該占用之土地返還予原告。
被告黃成宗、黃成悼、黃成晃、黃成湯、黃炳辰及黃荷媚應連帶
給付原告新台幣參拾陸萬元及自民國一百年四月四日起至清償日
止按年息百分之五計算之利息，並自民國九十九年五月一日起至
返還上開土地之日為止，按月連帶給付原告新台幣陸仟元。被告
吳主留應給付原告新台幣壹拾萬參仟伍佰元及自民國九十九年六
月二十二日起清償日止，按年息百分之五計算之利息，並自民國
九十九年五月一日起至返還上開土地之日為止，按月給付原告新
台幣肆仟伍佰元。
訴訟費用由被告負擔。
本判決於原告以新臺幣貳拾參萬元為被告黃荷媚、黃成宗、黃成
悼、黃成晃、黃成湯、黃炳辰供擔保；以新台幣壹拾肆萬元為被
告吳主留供擔保後，得假執行；但被告黃荷媚、黃成宗、黃成悼
、黃成晃，以新台幣陸拾玖萬元、被告吳主留以新台幣肆拾貳萬
元為原告供擔保後，得免假執行。
    事實及理由
壹、程序方面：
一、本件被告黃成悼、黃成晃、黃成湯、黃炳辰經合法通知，未
    於言詞辯論期日到場，核無民事訴訟法第386條所列各款情
    形，爰依原告之聲請，由其一造辯論而為判決。
二、按訴狀送達後，原告不得將原訴變更或追加他訴，但請求之
    基礎事實同一者、擴張或減縮應受判決事項之聲明者，不在
    此限，民事訴訟法第255 條第1 項第2 款、第3 款定有明文
    。本件原告於起訴狀繕本送達被告後，變更訴之聲明如主文
    第1至第5項所示，並願供擔保，請准宣告假執行，核與首揭
    法律規定相符，應予准許。
三、原告主張：
（一）坐落高雄市○○區○○段576地號、同段576之3地號、同
      段（一）576之7地號土地均為原告所有，有卷附地籍圖影
      本及土地登記謄本影本3件可證。被告黃成宗、黃成悼、
      黃成晃、黃成湯、黃炳辰及黃荷媚等6人及其共同被繼承
      人黃哲翰對系爭576、576之3及576之7地號土地並無任何
      合法使用之權限，竟約於民國（下同）76年間在系爭576
      地號土地上搭建門牌號碼「高雄市三民區建興橫巷8號」
      未保存登記建物（下稱系爭房屋）與被告黃成宗、黃成
      悼、黃成晃、黃成湯、黃炳辰及黃荷媚等共同居住其內
      ，無權占用系爭576地號土地。86年8、9月間原告陸續取
      得系爭576、576之3及576之7地號土地所有權，被告黃成
      宗、黃成悼、黃成晃、黃成湯、黃炳辰及黃荷媚等6人及
      其共同被繼承人黃哲翰除仍占有系爭576地號土地外，竟
      更擴大無權占用面積及於系爭576之3、576之7地號土地，
      亦即如高雄市政府地政處三民地政事務所100年5月3日三
      法土字第61號複丈成果圖（下稱附圖）B部分所示，面積
      1.33平方公尺樓梯、C部分面積22.40平方公尺、D部分面
      積29.62平方公尺及C1部分面積16.71平方公尺之建物。被
      告黃荷媚又於系爭576之3地號土地上搭建檳榔屋並設置攤
      販經營水果檳榔零售業務，無權占用系爭576之3地號土地
      ，即如上開複丈成果圖A部分面積10.69平方公尺。97年1
      月29日訴外人黃哲翰死亡後，被告黃成宗、黃成悼、黃成
      晃、黃成湯、黃炳辰及黃荷媚等6人繼續無權占用系爭576
      、576之3及576之7地號土地。
（二）被告吳主留於95年12月12日經由本院93年執字第61143號
      強制執行拍賣程序拍定取得如附圖D部分所示，面積29.62
      平方公尺之建物事實上處分權，再於97年6月間遷入其內
      居住。被告等人侵害原告對系爭三筆土地之所有權迄今，
      原告自得依據民法第767條規定及最高法院85年度台上字
      第3077號判決意旨，請求被告拆除系爭三筆土地上未保存
      登記建物、樓梯及檳榔屋，將系爭三筆土地返還原告。
（三）再按民法第179條「無法律上之原因而受有利益，致他人
      受有損害者，應返還其利益」、最高法院61年度台上字第
      1695號判例「依不當得利之法則請求返還不當得利，以無
      法律上之原因而受有利益，致他人受有損害為要件，故其
      得請求返還之範圍應以對方所受之利益為度，非以請求人
      所受損害若干為準，無權占有他人土地，可能獲得相當於
      租金之利益為社會通常之觀念」。被告無權占有原告所有
      之系爭土地，原告自得依據不當得利之法律關係請求被告
      給付相當於租金之損害。被告黃荷媚曾於99年3月將其無
      權占用系爭576之3地號土地所搭建之檳榔屋（如附圖A部
      分所示，面積10.69平方公尺）以每月新台幣（下同）6,
      000元之代價出租予他人使用。被告吳主留所占用系爭土
      地部分應有同樣之價值，參酌系爭房屋所在，鄰近國立科
      學工藝博物館、民族國小及正興國中，交通便利且生活機
      能良好，有Google網路地圖周圍環境照片14張為計算方便
      ，被告黃成宗、黃成悼、黃成晃、黃成湯、黃炳辰及黃荷
      媚等6人無權占用部分所受租金利益以每月6,000元為計算
      標準，被告吳主留無權占用部分所受租金利益以4,500 元
      為計算標準，準此，原告對被告黃成宗、黃成悼、黃成晃
      、黃成湯、黃炳辰及黃荷媚自得請求360,000元（自99 年
      4月回溯5年，每月6,000元，5年計360,000元）及自本件
      起訴狀送達翌日起至清償日止，按年息百分之五計算之利
      息，並自99年5月1日起至返還上開土地之日為止，按月給
      付原告6,000元之不當得利；原告對被告吳主留自得請求
      103,500元（自97年6月至99年4月計23個月，每月4,500
      元，計103,500元）及自本件起訴狀送達翌日起至清償日
      止按年息百分之五計算之利息，並自99年5月1日起至返還
      上開土地之日為止，按月給付原告4,500元之不當得利等
      語，並聲明求為判決如主文第1項至第5項所示，並願供擔
      保，請准宣告得假執行。
四、被告黃荷媚、黃成宗則以：被告並不知悉所繼承之系爭房屋
    無權占有系爭土地，願意將系爭房屋所無權占有原告土地部
    分拆除，將土地返還原告。又原告之房屋原本未無權占有原
    告土地，而係多年來因地籍重測，社會變遷等情勢，始有今
    日無權占有之情事，被告既非故意無權占有原告之土地，其
    請求被告負不當得利之返還責任，即屬無據等語，資為抗辯
    ，並答辯聲明：原告之訴及假執行之聲請，應予駁回，如受
    不利之判決，願供擔保，請准宣告免假執行。
五、被告黃成悼、黃成晃則以：被告父親生前即將系爭房屋贈與
    黃荷媚，故被告二人並未繼承系爭房屋，被告既非所有權人
    ，原告之請求，即無理由等語，資為抗辯，並答辯聲明：原
    告之訴及假執行之聲請均駁回。如受不利之判決，願供擔保
    ，請准宣告免假執行。
六、被告吳主留則以：伊當初向法院拍賣取得系爭房屋後，曾拜
    訪原告，原告同意被告佔有使用，被告則同意隨時將土地返
    還原告，故原告請求被告負不當得利之租金返還責任，即無
    理由等語，資為抗辯，並答辯聲明：原告之訴及假執行之聲
    請，應予駁回，如受不利之判決，願供擔保，請准宣告免假
    執行。
七、其餘被告未於言詞辯論期日到場，亦未提出書狀作何聲明或
    陳述。
八、兩造爭執與不爭執事項：
（一）不爭執事項：
   1、系爭576、576-3、576-7號土地為原告所有。
   2、被告黃荷媚占有100年6月9日複丈成果圖編號A部分之土地
      、被告黃荷媚、黃成宗、黃成悼、黃成晃、黃炳辰、黃成
      湯所共同繼承建物占有如上開複丈成果圖編號
      B、C 、C1部分之土地。
   3、被告吳主留無權占有上開複丈成果圖編號D之土地。
（二）爭執事項：
   1、被告是否無權占有原告所有之系爭土地？其占用面積為若
      干？
   2、原告得否請求被告二人給付相當租金之不當得利？若可，
      其金額應以若干為適當？
九、本院之判斷：
（一）被告是否無權占有原告所有之系爭土地？其占用面積為若
      干？
   1、原告主張被告黃成宗、黃成悼、黃成晃、黃成湯、黃炳辰
      、黃荷媚共同或分別無權占有如附圖所示土地及被告吳主
      留無權占有如附圖所示土地之事實，業據提出土地謄本、
      現場照片、被告戶籍謄本等件為證，且為被告黃荷媚、黃
      成宗及吳主留所不爭執，本院並於100年2月11日、100年5
      月23日會同高雄市三民地政事務所地政測量人員到場勘驗
      屬實，有當日勘驗筆錄2份、當日複丈成果圖2份在卷可查
      ，足認原告主張被告無權占有如附圖所示之土地，堪信屬
      實。而被告黃成湯、黃炳辰經合法通知，未到場，亦未提
      出書狀作何爭執，依民事訴訟法第280條第3項、第1項之
      規定，已視同自認，則原告主張之事實，應可認為真實。
      被告黃成悼、黃成晃雖辯稱渠等非系爭房屋所有權人，惟
      被告黃荷媚、黃成宗均到庭辯稱系爭房屋現雖為黃荷媚居
      住，但係由被告全體繼承系爭房屋所有權（見本院100年7
      月19日言詞辯論筆錄，卷二第99頁），足認被告黃成悼、
      黃成晃辯稱渠等非系爭房屋所有權人云云，不足採信。又
      被告吳主留辯稱獲得原告同意使用系爭土地一節，為原告
      所否認，且被告無法舉證以實其說，足認所辯亦不足採信
      。
    2.按所有人對於無權占有或侵奪其所有物者，得請求返還之
      ，民法第767條前段定有明文。本件原告既為系爭土地之
      所有權人，被告未經原告同意擅自以系爭建物占用系爭土
      地，即屬無權占有。是以，原告依民法第767條前段所有
      物返還請求權之法律關係，請求被告應將系爭土地如附圖
      編號A、B、C、C1、D部分所示之土地上之系爭房屋、檳榔
      攤拆除後，將土地返還予原告，自屬有據，應予准許。
(二)原告得否請求被告二人給付相當租金之不當得利？若可，其
    金額應以若干為適當？
  1.按無法律上之原因而受利益，致他人受損害者，應返還其利
    益，民法第179 條前段定有明文。又按，無權占有他人土地
    ，獲得相當於租金之利益，為社會通常之觀念，最高法院61
    年臺上字第1695號著有判例可資參照。本件被告以系爭房屋
    、檳榔攤無權占用如附圖編號A、B、C、C1、D部分所示土地
    ，業經本院認定屬實如前，原告因此受有無法使用、收益系
    爭土地之損害，即堪認定，則依前揭法律規定及判例意旨，
    原告依據民法第179條不當得利之法律關係，請求被告就其
    無權占有系爭房屋期間返還所受有相當於租金之利益，自屬
    有據。
  2.次按，城市地方房屋之租金，以不超過土地及其建築物申報
    總價額年息10％為限，租用基地建築房屋準用之；所謂土地
    總價額，係以法定地價為準，而法定地價係土地所有人依土
    地法規定所申報之地價，在平均地權條例施行區域，係指土
    地所有權人於地政機關舉辦規定地價或重新規定地價時之公
    告申報期間內自行申報之地價，如土地所有權人未於公告期
    間申報地價者，以公告地價80％為其申報地價；土地法第97
    條第1 項、第105 條、第148 條、同法施行法第25條、平均
    地權條例第16條分別定有明文。再者基地租金之數額，除以
    基地申報地價為基礎外，尚須斟酌基地之位置，工商業繁榮
    之程度，承租人利用基地之經濟價值及所受利益等項，並與
    鄰地租金相比較，以為決定，並非必達申報總地價年息10％
    最高額，最高法院68年臺上字第3071號判例可資參照。查系
    爭土地鄰近愛買販賣店、科工館、早市、學校，生活、交通
    機能便利，此有按址查詢之電子地圖列印在卷可按。本院斟
    酌系爭土地所處位置，其四周商業尚稱繁榮、交通、生活機
    能等情形，以及被告占有使用系爭土地之經濟價值（被告吳
    主留自陳其11坪土地可出租他人每月7000元）與用途，並揆
    諸前揭規定，認為被告黃荷媚、黃成宗、黃成悼、黃成晃、
    黃成湯、黃炳辰無權占有如附圖所示土地49.8平方公尺（不
    含樓梯），以每月6000元計算租金、被告吳主留無權占有如
    附圖所示之29.62平方公尺土地，以每月計算4500元計算租
    金，與系爭土地之公告現值每平方公尺均為14000元相較，
    原告請求被告返還所受相當於租金之利益，應屬適當公允。
    故原告對被告黃成宗、黃成悼、黃成晃、黃成湯、黃炳辰及
    黃荷媚得請求自99年4月起回溯5年，每月6,000元，5年計
    360, 000元）及自本件起訴狀送達翌日（被告最後送達日翌
    日為100年4月4日）起至清償日止，按年息百分之五計算之
    利息，並自99年5月1日起至返還上開土地之日為止，按月給
    付原告6,000元之不當得利；原告對被告吳主留得請求103,
    500元（自97年6月至99年4月計23個月，每月4,500元，計
    103,500元）及自本件起訴狀送達翌日（即99年6月22日）起
    至清償日止，按年息百分之5計算之利息，並自99年5月1日
    起至返還上開土地之日為止，按月給付原告4,500元之不當
    得利。
十、綜上所述，本件被告以所有之系爭房屋、檳榔攤，無權占用
    原告所有系爭土地如附圖編號A、B、C、C1、D部分所示土地
    迄今，原告依民法第767條前段所有物返還請求權及民法第
    179 條不當得利之法律關係，請求判決如主文第1至5項所示
    ，洵屬有據，應予准許。
十一、又兩造均陳明願供擔保聲請宣告假執行及免假執行，於法
      核無不合，爰酌定相當之擔保金額，分別准許之。
十二、據上論結，本件原告之訴為有理由，爰依民事訴訟法第
      385  條第1項前段、第78條、第390條第2項、第392條第2
      項，判決如主文。
中    華    民    國    100    年    7    月    29    日
                  鳳山民事庭  法  官  吳文婷
正本係照原本作成。
如不服本判決，應於送達後20日內，向本院提出上訴狀並表明上
訴理由，如於本判決宣示後送達前提起上訴者，應於判決送達後
10日內補提上訴理由書（須附繕本）。
中    華    民    國    100    年    8    月    1    日
                              書記官  梁瑜玲